【裁判字號】    98,上,298
【裁判日期】    981125
【裁判案由】    確認耕地委託經營契約不存在等
【裁判全文】
臺灣高等法院臺中分院民事判決           98年度上字第298號
上  訴  人  丙○○
            乙○○
            丁○○
上 列 三人
訴訟代理人  吳瑞堯律師
複 代 理人  周思傑律師
被 上 訴人  臺中縣后里鄉農會
                    設臺中縣后里鄉○○路268號
法定代理人  甲○○  住同上
訴訟代理人  尤雯雯律師
上列當事人間確認耕地委託經營契約不存在等事件，上訴人對於
中華民國98年7月17日臺灣臺中地方法院98年度訴字第219號第一
審判決提起上訴，本院於98年11月11日言詞辯論終結，判決如下
：
    主  文
原判決關於確認上訴人丙○○與上訴人乙○○於民國七十六年一
月三十一日就附表一所示土地所簽訂之耕地委託經營契約關係不
存在及上訴人丙○○與上訴人丁○○於民國七十五年十一月二十
八日就附表三所示土地所簽訂之耕地委託經營契約關係不存在部
分，暨訴訟費用之裁判均廢棄。
上開廢棄部分，被上訴人在第一審之訴駁回。
其餘上訴駁回。
第一、二審訴訟費用由上訴人負擔百分之六十四，餘由被上訴人
負擔。
    事實及理由
一、被上訴人起訴主張：(1)上訴人丙○○（下稱丙○○）於民國
    （下同）七十八年十二月二十七日為向被上訴人借款，以其
    所有坐落臺中縣新社鄉○○段六七一、六七二、六七三、六
    七四、六七五、六七七地號（重測前為新社鄉○○段復盛小
    段九六、九七、九七之一、九七之二、九七之三、九七之四
    地號），及臺中縣新社鄉○○段七分小段三五之一、四０、
    一九０之二、一九０之六地號（一九０之二地號因分割增加
    地號一九０之二七、一九０之二八、一九０之二九、一九０
    之三０、一九０之三一、一九０之三二、一九０之三三、一
    九０之三四、一九０之三五、一九０之三六、一九０之三七
    、一九０之三八、一九０之三九、一九０之四０地號）與臺
    中縣新社鄉○○段番社嶺小段一五一、一五一之二、一五一
    之四地號等土地作為擔保，設定最高限額新台幣（下同）三
    百八十萬元之第一順位抵押權予被上訴人，而由被上訴人支
    付借款。嗣丙○○仍需錢週轉，於七十九年三月二十八日再
    以上開土地作為擔保，經以被上訴人名義設定最高限額一千
    六百六十萬元之第二順位抵押權，並因增加借款而於八十年
    五月九日將第二順位抵押權之權利價值變更為四千萬元，於
    八十一年三月二十日將第二順位抵押權之權利價值變更為五
    千三百八十萬元，迄九十年十月十八日止，由被上訴人共貸
    與丙○○本金三千七百七十萬元。嗣於九十一年二月二十五
    日，丙○○又邀同其母即訴外人陳傅細妹（下稱陳傅細妹）
    為連帶保證人而與被上訴人簽訂借據，由被上訴人貸與丙○
    ○本金三千八百六十二萬元，並由被上訴人於同日將上開款
    項撥入丙○○在被上訴人所屬信用部開設之0000000
    0000000帳戶內，由丙○○於同日自該帳戶分別提款
    三千七百七十萬元、一百零七萬八千二百零九元以清償其積
    欠被上訴人之舊貸款三千七百七十萬元之本息。丙○○自九
    十一年二月二十五日向被上訴人借款三千八百六十二萬元後
    ，即拒不繳息，迭經被上訴人催討無效，被上訴人不得已向
    原審法院民事庭提起訴訟，業經判決確定在案。被上訴人乃
    於九十四年七月二十日具狀向原審法院民事執行處聲請強制
    執行，訂於九十五年二月八日進行公開拍賣。詎上訴人乙○
    ○（下稱乙○○）竟於九十四年十一月二十三日向原審法院
    民事執行處主張上開土地中如附表一、二所示土地部分，與
    丙○○於七十六年一月三十一日簽訂「耕地委託經營契約書
    」，並稱該等土地上之水蜜桃、棚架、農舍、蓄水池、供水
    、噴水設施等地上物為其所有，並因而聲明異議；上訴人丁
    ○○（下稱丁○○）另於九十四年十一月二十八日向原審法
    院民事執行處主張上開土地中如附表三、四所示土地部分，
    與丙○○於七十五年十一月二十八日簽訂「耕地委託經營契
    約書」，並稱該等土地上栽種之桃樹為其所有，亦因此聲明
    異議，致本件拍賣土地之拍賣條件訂為「拍定後不點交」，
    嚴重影響土地之拍賣價格及他人之買受意願，造成被上訴人
    上開三千八百六十二萬元之債權無法受償，是丙○○分別與
    乙○○、丁○○偽造上開耕地委託經營契約書，藉以阻隢本
    件強制執行之進行。丙○○於七十八年十二月二十九日、七
    十九年三月三十日將上開土地設定最高限額抵押權予被上訴
    人時，並無乙○○所指之水蜜桃、棚架、農舍、蓄水池、供
    水、噴水設施等，亦無丁○○所指之桃樹，在原審法院民事
    執行處履勘現場查封時，亦未發現有丁○○所指之上開地上
    物，有拍賣公告第五頁第四點之說明上開土地「‧‧‧查封
    時為雜木‧‧‧」可稽。且乙○○、丁○○所提出之「耕地
    委託經營契約書」，應係與丙○○為阻隢本件強制執行程序
    所偽造，此從該耕地委託經營契約書僅有兩造之簽名，在其
    他項目下皆記載「無」，尤其在「其他委託事項下」之「土
    地附屬設施載明：無」，委託期間只有「始期」而無「終期
    」，因而無期限；更可疑的是該耕地經營契約書之「費用分
    擔」、「收益分配項目」亦記載「無」，即乙○○、丁○○
    長期利用丙○○之土地，竟不必支付任何費用，在在與常理
    有違。又丙○○於八十一年三月十一日曾立切結書予被上訴
    人，該切結書內容為：「立切結書人今以所有臺中縣新社鄉
    ○○段復盛（誤載為復興）小段九六、九七、九七之一、九
    七之二、九七之三、九七之四；七分段七分小段三五之一、
    四０、一九０之二、一九０之六；大南段番社嶺小段一五一
    、一五一之二、一五一之四地號（面積四‧０六三三公頃，
    持分復盛段九七之一號持有四十五分之十五、其他全部）提
    供給貴會設定抵押權。該土地提供給貴會設定抵押權之時，
    確係自用無訛，並無不法使用及出租情節，嗣後該土地，非
    經貴會書面同意不得違建及擅自出租、典租與第三人及其它
    ，一切有損害或影響貴會權益之行為，恐口無憑，特立本切
    結書為據。」足徵丙○○與丁○○於七十五年十一月二十八
    日所簽訂之耕地經營委託契約書確係雙方基於通謀虛偽意思
    表示無訛。另丙○○於七十八年十一月十日方以買賣為原因
    取得臺中縣新社鄉○○段復盛小段九六、九七、九七之一、
    九七之二、九七之三、九七之四地號土地，丙○○既然於七
    十八年十一月十日始取得上開土地，則如何能於七十五年十
    一月二十八日就上開土地與丁○○簽訂「耕地經營契約書」
    而將土地交付丁○○。足證上開「耕地委託經營契約書」係
    丙○○與乙○○、丁○○共謀阻隢本件強制執行所偽造。(2)
    上訴人亦自認丙○○於七十一、七十二年間即與南投酒廠簽
    訂釀酒葡萄契約合作書，而原審法院向南投酒廠函查結果，
    亦證實丙○○於八十一年間與南投酒廠簽訂為期五年之釀酒
    用葡萄契作合約。丙○○既然就該等土地與南投酒廠簽訂釀
    酒用葡萄契作合約書，則丙○○分別與乙○○、丁○○簽訂
    之耕地委託經營契約書，即純屬子虛等語。起訴聲明求為判
    決：(一)確認丙○○與乙○○於七十六年一月三十一日就附表
    一、二所示土地所簽訂之耕地委託經營契約關係不存在。(二)
    確認丙○○與丁○○於七十五年十一月二十八日就附表三、
    四所示土地所簽訂之耕地委託經營契約關係不存在。(三)訴訟
    費用由上訴人負擔；於本院答辯聲明求為判決：(一)上訴駁回
    ，(二)第二審訴訟費用由上訴人負擔。
二、上訴人則以：(1)乙○○確實有於七十六年一月三十一日與丙
    ○○就附表一、二所示土地簽訂耕地委託經營契約書；丁○
    ○亦確實於七十五年十一月二十八日與丙○○就附表三、四
    所示土地簽訂耕地委託經營契約，且乙○○、丁○○亦確實
    均有在該等土地上耕作。被上訴人前曾先後對乙○○、丁○
    ○提出偽造文書之告訴，惟經偵查後，檢察官認為並無虛偽
    不實之情事而為不起訴處分。該不起訴處分書更明確認定經
    隔離訊問後勾稽乙○○、丁○○、丙○○之供述，其等就耕
    地委託之時間、種植及換約之情形均相符合，堪認所言非虛
    ，顯見上訴人等三人並無被上訴人所指耕地委託經營契約書
    不實之情形。又被上訴人前亦曾以相同事由，就原審法院民
    事執行處所為之處分向本院提出抗告，亦經本院認為抗告無
    理由而駁回其抗告。該裁定內容認為丁○○、乙○○與丙○
    ○間所簽訂之耕地委託經營契約「難指為非法，亦難逕而認
    定耕地委託經營契約書係屬偽造」等語。(2)系爭新社鄉○○
    ○段九六、九七、九七之一、九七之二、九七之三、九七之
    四地號土地，確實是丙○○於七十八年十一月十日向訴外人
    羅烏番（下稱羅烏番）買受而取得所有權。至於被上訴人質
    疑丙○○係於七十八年十一月十日始取得該土地之所有權，
    又如何能於七十五年十一月二十八日就上開土地簽訂耕地經
    營契約書，足見其等是為干擾強制執行程序之進行而通謀簽
    訂耕地經營委託契約書云云。惟被上訴人此項質疑，在其先
    前鈞院九十六年度抗字第五七四號抗告事件中已以之為抗告
    理由而提出抗告，嗣本院民事庭並曾傳訊證人羅烏番（已死
    亡）之招贅女婿到庭作證，業已查明並無異常之處，因而駁
    回被上訴人所提起之抗告。(3)被上訴人提出之切結書乃定型
    化文字，當時或因丙○○迫於需要貸款而對土地之利用情形
    有所隱瞞，因而簽署該切結書，然不能因該切結書即否認丁
    ○○、乙○○確有在系爭土地上耕作之事實。(4)被上訴人另
    主張丙○○就該等土地與南投酒廠簽訂釀酒用葡萄契約合約
    書，則又如何能將土地委託乙○○、丁○○經營云云。惟被
    上訴人此項主張及推論並不足採，蓋據知丙○○係於七十一
    、七十二年間即與南投酒廠簽訂釀酒用葡萄契約合約書，當
    時丙○○仍自行耕作且為地主，而與該酒廠簽訂合約，本來
    即必須具有地主身分，此並不足以推論成被上訴人所主張之
    結論，嗣後丙○○雖將土地委託交由乙○○、曾先經營，但
    因丙○○仍是地主身分，故仍讓該契約繼續，此時僅須丙○
    ○與乙○○間就如何拆帳達成協議即可。此項陳述，業經檢
    察官於偵查隔離訊問後，經核相互間證述之情節均相符，而
    實質認定本件耕地委託經營並非通謀而為意思表示，因而對
    上訴人為不起訴處分等語，資為抗辯。於本院上訴聲明求為
    判決：(一)原判決廢棄。(二)上開廢棄部分，被上訴人於原審之
    訴駁回。(三)第一、二審訴訟費用由上訴人負擔。
三、本件不爭執事項：
(一)、丙○○於七十八年十二月二十七日以其所有坐落臺中縣新社
    鄉○○段六七一、六七二、六七三、六七四、六七五、六七
    七地號（重測前為新社鄉○○段復盛小段九六、九七、九七
    之一、九七之二、九七之三、九七之四地號），及臺中縣新
    社鄉○○段七分小段三五之一、四０、一九０之二、一九０
    之六地號（一九０之二地號因分割增加地號一九０之二七、
    一九０之二八、一九０之二九、一九０之三０、一九０之三
    一、一九０之三二、一九０之三三、一九０之三四、一九０
    之三五、一九０之三六、一九０之三七、一九０之三八、一
    九０之三九、一九０之四０地號）與臺中縣新社鄉○○段番
    社嶺小段一五一、一五一之二、一五一之四地號等土地作為
    擔保，設定最高限額三百八十萬元之第一順位抵押權予被上
    訴人而向被上訴人借款。嗣丙○○於七十九年三月二十八日
    再以上開土地作為擔保，經以被上訴人名義設定最高限額一
    千六百六十萬元之第二順位抵押權；又於八十年五月九日將
    第二順位抵押權之權利價值變更為四千萬元，於八十一年三
    月二十日再將第二順位抵押權之權利價值變更為五千三百八
    十萬元，迄九十年十月十八日止，由被上訴人共貸與丙○○
    本金三千七百七十萬元。嗣於九十一年二月二十五日，丙○
    ○又邀同其母陳傅細妹為連帶保證人而與被上訴人簽訂借據
    ，由被上訴人貸與丙○○本金三千八百六十二萬元，以清償
    其積欠被上訴人之舊貸款三千七百七十萬元之本息，而丙○
    ○自九十一年二月二十五日向被上訴人借款三千八百六十二
    萬元後卻拒不繳息。
(二)、丙○○與其母陳傅細妹於八十一年三月十一日簽立切結書予
    被上訴人，內容謂：「立切結書人今以所有臺中縣新社鄉○
    ○段復盛（誤載為復興）小段九六、九七、九七之一、九七
    之二、九七之三、九七之四；七分段七分小段三五之一、四
    ０、一九０之二、一九０之六；大南段番社嶺小段一五一、
    一五一之二、一五一之四地號（面積四‧０六三三公頃，持
    分復盛段九七之一號持有四十五分之十五、其他全部）提供
    給貴會設定抵押權。該土地提供給貴會設定抵押權之時，確
    係自用無訛，並無不法使用及出租情節，嗣後該土地，非經
    貴會書面同意不得違建及擅自出租、典租與第三人及其它，
    一切有損害或影響貴會權益之行為，恐口無憑，特立本切結
    書為據。」等語。
(三)、丙○○與乙○○於七十六年一月三十一日就附表一、二所示
    土地簽訂耕地委託經營契約書；丙○○與丁○○於七十五年
    十一月二十八日就附表三、四所示土地簽訂耕地委託經營契
    約書。
(四)、丙○○向羅烏番購買坐落臺中縣新社鄉○○段復盛小段九六
    、九七、九七之一、九七之二、九七之三、九七之四地號土
    地，依土地登記謄本記載，登記原因發生日期為七十八年九
    月三十日，登記完成日期為七十八年十一月十日。
(五)、羅烏番之女婿張阿添於九十七年三月二十日本院九十六年度
    抗字第五七四號返還借款強制執行事件，行準備程序期日證
    稱：「（法官當庭提示本院卷第十三、十四頁土地謄本與證
    人並告以要旨）我知道我岳父在新社有一筆土地在二十幾年
    前賣給丙○○，但地號幾號我也不知道。」、「（抗告人訴
    訟代理人王鈺州問：知道羅烏番所賣的土地有多大？）不知
    道。」等語。
(六)、附表一所示土地已於九十三年九月三十日由訴外人傅春德（
    下稱傅春德）拍定取得；附表三所示土地已於九十四年一月
    二十六日由訴外人詹益慶（下稱詹益慶）拍定取得。
(七)、以上事實，為兩造所不爭執，並有被上訴人所提出之抵押權
    設定契約書、他項權利移轉變更契約書、借據、原審法院九
    十二年度重訴字第一一五號民事判決書及其確定證明書、切
    結書、耕地委託經營契約書、土地登記謄本等資料為證，並
    經本院依職權調閱原審法院九十四年度訴字第七九六號卷宗
    、九十六年度執字第九四二四號卷宗、九十四年度執字第三
    一五九０號卷宗、九十二年度執字第四０一０八號卷宗、臺
    灣臺中地方法院檢察署九十五年度偵字一五八０八號卷宗、
    九十五年度偵字一二五０七號卷宗、本院九十六年度抗字第
    五七四號卷宗在案，自堪信為真實，本院自得採為判決之基
    礎。
四、本件爭執事項：
(一)、丙○○與乙○○、丁○○分別成立之耕地委託經營契約書是
    否出於通謀虛偽意思表示而無效？
(二)、丙○○與陳傅細妹簽立切結書予被上訴人，是否係屬定型化
    契約，而有顯失公平情形？
五、得心證之理由：
甲、關於駁回部分（即附表二、四部分）：
(一)、丙○○與乙○○、丁○○分別成立之耕地委託經營契約書是
    否出於通謀虛偽意思表示而無效？被上訴人主張：丙○○於
    七十六年一月三十一日與乙○○簽訂之耕地委託經營契約書
    ，及於七十五年十一月二十八日與丁○○簽訂之耕地委託經
    營契約書，均係出於通謀虛偽意思表示而無效，其等因該耕
    地委託經營契約書所生之法律關係並不存在等語；上訴人否
    認有通謀虛偽意思表示存在，並以上開情詞置辯。經查：
(1)、按表意人與相對人通謀而為虛偽意思表示者，其意思表示無
    效。但不得以其無效對抗善意第三人，民法第八十七條第一
    項定有明文。又民法第八十七條所稱通謀而為虛偽之意思表
    示，係指表意人與相對人相互明知為非真意之表示而言，與
    雙方約定之內容如何無關（最高法院七十九年度台上字第二
    七三六號判決意旨參照）。
(2)、按所謂委託經營係指家庭農場將其自有耕地之部分或全部，
    委託其他家庭農場、共同經營組織、合作農場或農業服務業
    者經營。又委託經營應以書面為之。其費用之分擔、收益之
    分配及委託期間，由委託人與受委託人約定之：委託期間之
    終止無約定者，應於一年前通知對方，屆期由委託人無償收
    回其土地，七十五年一月六日所制定公布之農業發展條例第
    三條第七款、第五條第二項分別定有明文。是耕地委託經營
    契約，應就費用之分擔、收益之分配而為約定，惟依被上訴
    人所提出丙○○與乙○○、丁○○分別訂立之耕地委託經營
    契約書中，關於「四費用分擔：(一)田賦由甲方繳納、乙方代
    甲方繳納；(二)水利費由甲、乙方負擔。」欄上分別書寫「無
    」、「五收益分配：」欄上書寫「無」（見原審卷六至七、
    九頁）。則依上開說明，丙○○分別將如附表二、四所示之
    土地委託乙○○、丁○○經營當時，雙方就如附表二、四所
    示之土地，關於費用如何分擔、收益如何分配，並未為具體
    之約定，此顯與農業發展條例所制定耕地委託經營之立法目
    的，並不相符合。
(3)、又丙○○與丁○○雖於七十五年十一月二十八日就如附表四
    所示土地所簽訂之耕地委託經營契約書，惟上開土地，丙○
    ○係於七十八年九月三十日始向羅烏番購買，並於同年十一
    月十日完成所有權移轉登記，此有土地登記簿謄本附卷可查
    （見原審卷第九十七至一０三頁），且經本院於九十八年九
    月二十一日以98中分鎮民群決98上２９８字第１１７８３號
    函查臺中縣東勢地政事務所，而該所於九十八年九月二十五
    日以中東地登字第０９８０００９３２３號函覆本院，稱：
    「‧‧‧除重測前新社鄉○○段復盛小段九六、九七、九七
    之一、九七之二、九七之三、九七之四等六筆土地係於民國
    七十八年收件東地字第４６０１號由羅烏番買賣移轉為陳永
    成所有外，其他尚無由羅烏番買賣移轉為陳永成所有之土地
    。」等語（見本院卷第四十三至四十四頁），則陳永成於七
    十五年十一月二十八日尚未取得上開地號之土地，焉可能就
    上開地號土地先行與丁○○簽訂耕地委託經營契約書？再上
    訴人辯稱：上開情事，係合乎一般民間買賣農地之慣例，惟
    查丙○○與丁○○簽訂之耕地委託經營契約書，與陳永成向
    羅烏番購買上開地號之土地，期間相差近三年，顯不符常情
    ，且上訴人復未舉證以證其詞，從而上訴人上開陳詞，難謂
    可採。至上訴人辯稱：本院民事庭曾傳訊證人即羅烏番之招
    贅女婿到庭作證，業就上述情事查明並無異常之處，因而駁
    回被上訴人所提起之抗告等情，惟經本院調閱本院九十六年
    度抗字第五七四號返還借款強制執行事件，就本院於九十七
    年三月二十日行準備程序期日時，訊問證人即羅烏番之招贅
    女婿張阿添到庭所為之證詞，係證稱：「（法官當庭提示本
    院卷第十三、十四頁土地謄本與證人並告以要旨）我知道我
    岳父在新社有一筆土地在二十幾年前賣給丙○○，但地號幾
    號我也不知道。」、「（抗告人訴訟代理人王鈺州問：知道
    羅烏番所賣的土地有多大？）不知道。」等語（見原審卷第
    一三四至一三五頁），此亦為上訴人所不爭執，惟上開證人
    張阿添之證述內容，並無從說明丙○○如何能於取得土地所
    有權之前，即與丁○○簽訂耕地委託經營契約書之事實，是
    丙○○與丁○○簽訂該耕地委託經營契約書，顯然是為妨害
    被上訴人實行系爭抵押權而出於通謀虛偽意思表示所為，從
    而上訴人所辯上開情事，業經本院查明並無異常之處云云，
    尚難採信。
(4)、再丙○○與乙○○就如附表二所示土地所簽訂之耕地委託經
    營契約書，其格式與丙○○、丁○○所簽訂之耕地委託經營
    契約書完全相同，而於該耕地委託經營契約書有上述未約定
    關於費用如何分擔、收益如何分配之不合常情之處，且原審
    法院九十二年度執字第四０一０八號返還借款事件，於九十
    二年十一月十一日執行查封臺中縣新社鄉○○段七分小段三
    五之一等地號土地時，於查封筆錄上載明：本件經地政人員
    到場指界稱七分小段土地上種植桃樹，另編號編號十八至二
    十六為空地等語（見原審法院九十二年度執字第四０一０八
    號卷宗）；另原審法院九十四年度執字第三一五九０號返還
    借款事件，於九十四年八月三十日執行查封臺中縣新社鄉○
    ○段七分小段一九０之二七等地號土地時，於查封筆錄上載
    明：查封之不動產，據地政人員指稱七分小段之地號上種植
    果樹；新中段地號上均係雜木等語（見原審法院九十四年度
    執字第三一五九０號卷宗），是縱如上訴人所言，陳永成分
    別於七十五年十一月二十八日、七十六年一月三十一日分別
    與丁○○、乙○○簽立耕地委託經營契約書，則依查封筆錄
    之記載，焉可能於至少超過十七年之期間，如附表所示二、
    四之土地上僅部分土地上種植桃樹，其餘土地則任其荒蕪，
    或有雜木生長？再參以丙○○與其母陳傅細妹於八十一年三
    月十一日所出具之切結書予被上訴人，即切結如附表二、四
    所示之土地，提供給被上訴人設定抵押權之時，確係自用無
    訛，並無不法使用及出租情節，且嗣後該土地，非經被上訴
    人書面同意不得違建及擅自出租、典租與第三人及其它，一
    切有損害或影響被上訴人權益之行為等語（見原審卷第九十
    六頁），則依上開切結書之記載，應可認定丙○○所有如附
    表二、四所示之土地，於設定抵押權當時，確實為伊自行耕
    種使用，並無不法使用及出租情節，是乙○○、丁○○辯稱
    如附表二、四所示之土地部分，分別與丙○○於七十六年一
    月三十一日、七十五年十一月二十八日簽訂耕地委託經營契
    約書，並分別於該等土地上種植水蜜桃，並搭設棚架、農舍
    、蓄水池、供水、噴水設施等地上物；種植桂木、孟宗竹，
    而最近改栽種桃樹等語（見原審卷第四十四、五十頁），顯
    與事實不符，再參以上訴人亦自認丙○○於七十一、七十二
    年間即與南投酒廠簽訂釀酒葡萄契約合作書，而原審法院向
    南投酒廠函查結果，亦證實丙○○於八十一年間就附表一所
    示之兩筆土地等與南投酒廠簽訂為期五年之釀酒用葡萄契作
    合約，丙○○既然就該等土地與南投酒廠簽訂釀酒用葡萄契
    作合約書，則丙○○分別與乙○○、丁○○簽訂之耕地委託
    經營契約書，其真實性已難謂無疑。從而被上訴人主張：陳
    永成為妨害被上訴人實行系爭抵押權而與乙○○、丁○○虛
    偽簽訂該委託經營契約書等語，應可採信。
(二)、丙○○與陳傅細妹簽立切結書予被上訴人，是否係屬定型化
    契約，而有顯失公平情形？被上訴人主張：系爭切結書之內
    容文字短短數行、文意清楚，內容僅是丙○○與陳傅細妹切
    結其提供之系爭土地是自用，並無出租他人情事，完全是基
    於丙○○之自由意思所簽署等語；上訴人辯稱：丙○○與陳
    傅細妹所簽立之切結書，係屬定型化契約，而有顯失公平情
    形等語。經查：
(1)、按依照當事人一方預定用於同類契約之條款而訂定之契約，
    為加重他方當事人責任之約定，按其情形顯失公平者，該部
    分約定無效，民法第二百四十七條之一第二款定有明文。又
    依照當事人一方預定用於同類契約之條款而訂定之契約，為
    加重他方當事人責任之約定，按其情形顯失公平者，該部分
    約定無效，固為民法二百四十七條之一第二款所明定。惟八
    十八年四月二十一日民法債編增訂該條規定之立法理由，乃
    鑑於我國國情及工商發展之現況，經濟上強者所預定之契約
    條款，他方每無磋商變更之餘地，為使社會大眾普遍知法、
    守法，防止契約自由之濫用及維護交易之公平，而列舉四款
    有關他方當事人利害之約定，而為原則上之規定，明定「附
    合契約」之意義，及各款約定按其情形顯失公平時，其約定
    為無效。是該條第二款所謂「加重他方當事人之責任」，應
    係指一方預定之契約條款，為他方所不及知或無磋商變更之
    餘地而言，而所稱「按其情形顯失公平者」，則係指依契約
    本質所生之主要權利義務，或按法律規定加以綜合判斷有顯
    失公平之情形而言（最高法院九十一年度台上字第二三三六
    號判決意旨參照）。
(2)、依被上訴人所提出之切結書載明：「立切結書人今以所有臺
    中縣新社鄉○○段復盛（誤載為復興）小段九六、九七、九
    七之一、九七之二、九七之三、九七之四；七分段七分小段
    三五之一、四０、一九０之二、一九０之六；大南段番社嶺
    小段一五一、一五一之二、一五一之四地號（面積四‧０六
    三三公頃，持分復盛段九七之一號持有四十五分之十五、其
    他全部）提供給貴會設定抵押權。該土地提供給貴會設定抵
    押權之時，確係自用無訛，並無不法使用及出租情節，嗣後
    該土地，非經貴會書面同意不得違建及擅自出租、典租與第
    三人及其它，一切有損害或影響貴會權益之行為，恐口無憑
    ，特立本切結書為據。」等語（見原審卷第九十六頁），而
    上開切結書僅係約定陳永成與陳傅細妹就其所提供如附表二
    、四所示之土地，於設定抵押權之時，確係為伊等自行耕作
    使用無訛，並無不法使用及出租情節，於設定抵押權後，非
    經被上訴人書面同意亦不得違建及擅自出租、典租與第三人
    及其它，一切有損害或影響被上訴人權益之行為，且非為丙
    ○○等人所不及知或無磋商變更之餘地，復經本院審酌上開
    切結書之內容，亦尚無所謂一方預定之條款為他方所不及知
    之情形，從而上訴人主張上開切結書之內容，有加重陳永成
    、陳傅細妹之責任情事，而有違民法第二百四十七條之一第
    二款之規定云云，要無可取。
乙、關於廢棄部分（即附表一、三部分）：
一、本件被上訴人主張，丙○○分別與乙○○於七十六年一月三
    十一日就附表一所示土地所簽訂之耕地委託經營契約，及與
    與丁○○於七十五年十一月二十八日就附表三所示土地所簽
    訂之耕地委託經營契約均係其等共謀阻隢本件強制執行所偽
    造，因而請求確認上開各筆土地之耕地委託經營契約關係不
    存在等語。按確認之訴非原告有即受確認判決之法律上利益
    者，不得提起。所謂即受確認判決之法律上利益，係指法律
    關係之存否不明確，且此種不安之狀態，能以確認判決將之
    除去者而言，若縱經法院判決確認，亦不能除去其不安之狀
    態者，即難認有受確認判決之法律上利益，最高法院五十二
    年度台上字第一二四０號著有判例可資參照。經查：
(一)、附表一所示土地已於九十三年九月三十日由傅春德拍定取得
    ；附表三所示土地已於九十四年一月二十六日由詹益慶拍定
    取得，此為兩造不爭執，並經本院調取原審法院九十二年度
    執字第四０一０八號執行卷查明屬實，此部分堪信真實。
(二)、按存於不動產上之抵押權，因拍賣而消滅，強制執行法第九
    十八條第三項前段定有明文。為此，附表所示一、三之土地
    經拍定後，並已經原審法院民事執行處函請臺中縣東勢地政
    事務所將塗銷上揭抵押權在案，就上開部分，被上訴人主張
    擔保其債權之抵押權已不存在，從而，即無受確認判決之法
    律上利益，是就此部分，被上訴人提起確認之訴，即難謂有
    據，自不應准許。
六、綜上所述，陳永成為妨害被上訴人實行系爭抵押權而分別就
    如附表二、四所示之土地，分別與乙○○、丁○○虛偽簽訂
    該委託經營契約書，且被上訴人與陳永成、陳傅細妹簽立之
    切結書，尚無違背民法第二百四十七條之一第二款之規定，
    是被上訴人依民法第八十七條第一項通謀虛偽意思表示之規
    定，請求：(1)確認上訴人丙○○與上訴人乙○○於七十六年
    一月三十一日就附表二所示土地所簽訂之耕地委託經營契約
    關係不存在。(2)確認上訴人丙○○與上訴人丁○○於七十五
    年十一月二十八日就附表四所示土地所簽訂之耕地委託經營
    契約關係不存在，依法有據，應予准許。逾此所為請求確認
    部分（即附表一、三部分），依法洵屬無據，不應准許。原
    審就超過上開應准許部分，為上訴人敗訴之判決，自有未洽
    。上訴意旨就此部分指摘原判決不當，求予廢棄改判，為有
    理由，應由本院改判如主第二項所示。至於上開應准許部分
    ，原審判決被上訴人勝訴，核無違誤，上訴意旨，仍執陳詞
    ，指摘原判決此部分不當，求予廢棄，為無理由，應駁回其
    上訴。
七、本件事證已臻明確，兩造其餘攻擊防禦及舉證，與判決結果
    不生影響，爰不另一一論述。
八、據上論結，本件上訴為一部有理由，一部無理由，依民事訴
    訟法第四百五十條、第四百四十九條第一項、第八十五條第
    一項前段、第七十八條、第七十九條，判決如主文。
中    華    民    國    98    年    11    月    25    日
                民事第六庭    審判長法  官  袁再興
                                    法  官  吳惠郁
                                    法  官  盧江陽
以上正本係照原本作成。
上訴人得上訴，被上訴人不得上訴。
如對本判決上訴，須於收受判決送達後20日內向本院提出上訴書
狀，其未表明上訴理由者，應於提出上訴後20日內向本院提出上
訴理由書（須按他造人數附具繕本）。
上訴時應提出委任律師為訴訟代理人之委任狀。具有民事訴訟法
第466條之1第1項但書或第2項之情形為訴訟代理人者，另應附具
律師及格證書及釋明委任人與受任人有該條項所定關係之釋明文
書影本。
                                    書記官  陳麗玉
中    華    民    國    98    年    11    月    25    日
                                                      Ｓ
附表一：
┌──────────────────┬──┬──────┬────┐
│         土  地  坐  落             │地目│面積（公頃）│應有部分│
├──────────────────┼──┼──────┼────┤
│臺中縣新社鄉○○段七分小段35-1地號  │ 旱 │   0.3312   │  全部  │
├──────────────────┼──┼──────┼────┤
│臺中縣新社鄉○○段七分小段40地號    │  │   0.4554   │  全部  │
└──────────────────┴──┴──────┴────┘
附表二：
┌──────────────────┬──┬──────┬────┐
│         土  地  坐  落             │地目│面積（公頃）│應有部分│
├──────────────────┼──┼──────┼────┤
│臺中縣新社鄉○○段七分小段190-2地號 │ 林 │   0.5535   │  全部  │
├──────────────────┼──┼──────┼────┤
│臺中縣新社鄉○○段七分小段190-6地號 │ 林 │   0.3667   │  全部  │
└──────────────────┴──┴──────┴────┘
附表三：
┌───────────────────┬──┬──────┬────┐
│         土  地  坐  落               │地目│面積（公頃）│應有部分│
├───────────────────┼──┼──────┼────┤
│臺中縣新社鄉○○段番社嶺小段151地號   │ 林 │  1.1348    │  全部  │
├───────────────────┼──┼──────┼────┤
│臺中縣新社鄉○○段番社嶺小段151-2地號 │ 林 │  0.3703    │  全部  │
├───────────────────┼──┼──────┼────┤
│臺中縣新社鄉○○段番社嶺小段151-4地號 │ 旱 │  0.2308    │  全部  │
└───────────────────┴──┴──────┴────┘
附表四：
┌───────────────────┬──┬──────┬────┐
│         土  地  坐  落               │地目│面積（公頃）│應有部分│
├───────────────────┼──┼──────┼────┤
│臺中縣新社鄉○○段復盛小段96地號      │ 田 │  0.0291    │  全部  │
├───────────────────┼──┼──────┼────┤
│臺中縣新社鄉○○段復盛小段97地號      │ 田 │  0.1198    │  全部  │
├───────────────────┼──┼──────┼────┤
│臺中縣新社鄉○○段復盛小段97-1地號    │ 林 │  0.4985    │45分之15│
├───────────────────┼──┼──────┼────┤
│臺中縣新社鄉○○段復盛小段97-2地號    │ 田 │  0.0742    │  全部  │
├───────────────────┼──┼──────┼────┤
│臺中縣新社鄉○○段復盛小段97-3地號    │ 原 │  0.1804    │  全部  │
├───────────────────┼──┼──────┼────┤
│臺中縣新社鄉○○段復盛小段97-4地號    │ 旱 │   0.051    │  全部  │
└───────────────────┴──┴──────┴────┘


司法院資訊處製作；財團法人民間司法改革基金會備份。
